【裁判字號】    99,台上,2242
【裁判日期】    990415
【裁判案由】    妨害性自主
【裁判全文】
最高法院刑事判決            九十九年度台上字第二二四二號
上  訴  人  譚○○
上列上訴人因妨害性自主案件，不服台灣高等法院中華民國九十
六年十月二十三日第二審更審判決（九十六年度上更(一)字第三九
一號，起訴案號：台灣士林地方法院檢察署九十一年度偵字第五
一六五號），提起上訴，本院判決如下：
    主  文
原判決撤銷，發回台灣高等法院。
    理  由
本件原判決撤銷第一審之科刑判決，改判論上訴人譚○○以對於
十四歲以下之女子（以）違反其意願之方法而為性交罪，處有期
徒刑柒年陸月，並諭知應於刑之執行前令入相當處所施以治療，
其期間至治癒為止，但不得逾年。固非無見。
惟按：有罪判決認定之事實前後矛盾或其所載之事實及理由不相
一致者，即屬判決理由矛盾之違背法令。又科刑判決書對於構成
犯罪之事實，應詳加認定，並敘明其所憑之證據及論斷之理由，
方足以資論罪科刑。對於未滿十四歲之女子以強暴、脅迫、恐嚇
、催眠術或其他違反其意願之方法而為性交者，固成立強制性交
罪；惟所實施強暴、脅迫、恐嚇、催眠術或其他違反被害人意願
之方法，必以見諸客觀事實者為限，若僅利用未滿十四歲之幼女
懵懂不解人事，可以聽任擺佈之機會予以性交，實際上並未有上
揭任何違反被害人意願之行為者，則仍祇能成立對幼女為性交罪
，而與強制性交罪之構成要件不合。原判決事實認定上訴人於民
國九十年七月間某日，在其住處浴室內，利用替其未滿十四歲之
女（八十五年十月生，人別資料詳卷，下稱被害人）洗澡之機會
，用打或嚇之方式，在被害人懵懂不知反抗之際，違反被害人之
意願，將自己之手指伸入被害人之陰道內，而為性交等情（見原
判決第一頁）。並於理由內說明上訴人性侵害行為係利用自己替
被害人洗澡之機會，用打或嚇之方式，在被害人懵懂不知反抗之
際，違反被害人之意願，將自己之手指伸入被害人之陰道內，並
已造成被害人疼痛之感覺，則上訴人所為明顯違反被害人意願。
是上訴人以手指侵入被害人陰部即性器，所為係犯修正後（即現
行）刑法第二百二十二條第一項第二款之罪等由（見原判決第八
頁）。原判決既認定上訴人係用打或嚇之方式，違反被害人之意
願，而為性交；又謂上訴人利用被害人懵懂不知反抗之際，而為
性交。前後所述相互牴觸，已有判決理由矛盾之違法。又上訴人
堅決否認有何對被害人為性交之犯行，原判決論上訴人以加重強
制性交罪刑，係以被害人、證人即告訴人邱○○（係被害人之母
，人別資料詳卷）、證人林○○（時任台北市立療養院醫師）等人之
證述，及卷附台北○○○○醫院受理疑似性侵害事件驗傷診斷書（記載被
害人處女膜呈多方位破裂）為主要論據。然依原判決所引用被害
人於第一審之陳述，係證稱：「（爸爸洗你尿尿地方，手指頭有
無伸進去？）有。」等語（見第一審卷第四八、四九頁，原判決
第六頁理由貳、一之(三)）。被害人所證果屬實情，亦僅證及上訴
人以手指伸入被害人之陰道對其性交得逞。就上訴人是否以違反
被害人意願之方法為之一節，被害人於偵查中陳稱：「（爸爸洗
會不會痛？）會，他太用力就會痛。」「（你怎麼向爸爸說？）
我沒有講。」等語（見他字卷第四一頁背面）。告訴人邱○○於
偵訊時則指稱：被害人有向伊提及上訴人為其洗澡下體會痛，伊
有替被害人擦藥，上訴人替被害人洗澡時，浴室門均關上，伊無
法看到，有好幾次伊想開門，上訴人均作勢要打伊，伊不敢開門
。上訴人曾因被害人不再讓他洗澡而打過被害人幾次，有時嚇被
害人，被害人就乖乖去洗等詞（見他字卷第四八至五０頁，原判
決第三頁）。告訴人所述如果非虛，僅能證明上訴人曾用打或嚇
之方式，要被害人洗澡之事實，其就原判決所認定上訴人於九十
年七月間某日之本件性侵害行為，究何情形，並未敘及。至於證
人林○○於第一審之證言（證述伊與被害人於九十一年三月十八日會
談之情形及同年四月十七日檢察官偵訊之經過）、受理疑似性侵
害事件驗傷診斷書亦無從證明上訴人係以違反被害人意願之方法
為之。是上訴人究竟係以違反被害人意願之方法對其性交？抑係
利用被害人為其女，且當時尚未滿五歲，年幼無知不解人事之機
會予以性交？顯然仍欠明瞭而待釐清。原判決就此構成犯罪之重
要事實，並未載明其所憑之證據及論斷之理由，遽以加重強制性
交罪論處，併有調查未盡及理由不備之違法。上訴意旨指摘原判
決違法，尚非全無理由，應認原判決仍有撤銷發回更審之原因。
至原判決不另為無罪諭知部分，基於審判不可分之原則，併予發
回，附此敘明。
據上論結，應依刑事訴訟法第三百九十七條、第四百零一條，判
決如主文。
中    華    民    國  九十九  年    四    月   十五   日
                      最高法院刑事第九庭
                          審判長法官  邵  燕  玲
                                法官  李  伯  道
                                法官  孫  增  同
                                法官  李  英  勇
                                法官  施  俊  堯
本件正本證明與原本無異
                                      書  記  官
中    華    民    國  九十九  年    四    月   二十   日
                                                     ｍ

司法院資訊處製作；財團法人民間司法改革基金會備份。
